---
title: "Práctica 0. FMAD 2021-2022"
subtitle: "ICAI. Master en Big Data. Fundamentos Matemáticos del Análisis de Datos (FMAD)."
author: "Elósegui Ana"
date: 'Curso 2021-22. Última actualización: `r format(Sys.time(), "%Y-%m-%d")`'
output: html_document
---

```{r setup, include=FALSE}
knitr::opts_chunk$set(echo = TRUE)
```



# Ejercicio 0 (ejemplo).

**Enunciado:** Usa la función `seq` de R para fabricar un vector `v` con los múltiplos de 3 del 0 al 300. Muestra los primeros 20 elementos de `v` usando `head` y calcula:

+ la suma del vector `v`,
+ su media,
+ y su longitud.

**Respuesta:**

```{r}
v = seq(from = 0, to = 300, by = 3)
head(v, 20)
```

Suma de `v`
```{r}
sum(v)
```

Media:
```{r}
mean(v)
```

Longitud:
```{r}
length(v)
```



# Preliminares
```{r message=FALSE}
library(dplyr)
library(ggplot2)
library(tidyverse)
library(haven)
```



# Ejercicio 1

Se crea el vector dado_honesto y se imprimen los 10 primeros valores.
```{r}
dado_honesto <- sample(1:6, 100, replace=TRUE)
head(dado_honesto, 10)
```
Se calculan la frecuencias absolutas de cada valor utilizando dos funciones diferentes.
```{r}
freqabs1 <- table(dado_honesto)
freqabs1
```
```{r}
freqabs2 <- as.data.frame(dado_honesto)
freqabs2 %>% 
  count(dado_honesto)
```
Se calculan la frecuencias relativas de cada valor. 
```{r}
freqabs2 %>% 
  count(dado_honesto) %>%
  mutate(dado_honesto, relFreq = prop.table(n), n=NULL) 
```



# Ejercicio 2

Se crea el vector dado_cargado y se imprimen los 10 primeros valores.
```{r}
dado_cargado <- sample(1:6, 100, replace=TRUE, prob=c(1/7, 1/7, 1/7, 1/7, 1/7, 2/7))
head(dado_cargado, 10)
```
Se calculan la frecuencias absolutas de cada valor.
```{r}
freqabsc <- as.data.frame(dado_cargado)
freqabsc %>% 
  count(dado_cargado)
```

Se calculan la frecuencias relativas de cada valor. Como se ha podido observar en la tabla anterior es más probable que salga un 6 que otro número. 
```{r}
freqabsc %>% 
  count(dado_cargado) %>%
  mutate(dado_cargado, relFreq = prop.table(n), n=NULL)
```



# Ejercicio 3

Se crean los 3 vectores diferentes con los valores indicados.
```{r}
v1=rep(seq(1,4), times=4)
v1
```
```{r}
v2=rep(seq(1,5), times=c(1,2,3,4,5))
v2
```

```{r}
v3=rep(seq(1,4), times=5)
v3
```


# Ejercicio 4

Se crea la tabla mpg2 con los parámetros definidos. 
```{r}
mpg2 <- mpg %>% 
  filter(class == 'pickup') %>% 
  select(starts_with('C'))
mpg2
```



# Ejercicio 5
```{r}
census <- read_dta("data/census.dta")
census
```


**5.1**

Se calculan las poblaciones totales por región. 
```{r}
pobreg <- census %>% 
  group_by(region) %>% 
  summarise(sumpop=sum(pop))
pobreg
```


**5.2**

Se grafican los resultados obtenidos en la tabla anterior. 
```{r}
pobreg$region <- as.factor(pobreg$region)
ggplot(data=pobreg, aes(x=region, y=sumpop)) + geom_bar(stat='identity', fill='blue')
```


**5.3**

Se muestra una tabla ordenando los estados según su población total, de más poblado a menos poblado. 
```{r}
pobstate <- census %>% 
  arrange(desc(pop))
pobstate
```


**5.4**

Se calcula la tasa de divorcios por estado. 
```{r}
tdiv <- census %>% 
  select(state, divorce, marriage) %>% 
  group_by(state) %>% 
  mutate(tasa=divorce/marriage)
tdiv
```


**5.5**

Se calculan la edad media de la población y el porcentaje de personas mayores respecto a la población total por estado. 
```{r}
pobage <- census %>% 
  select(state, medage) %>% 
  arrange(desc(medage)) %>% 
  mutate(pobold=census$pop65p/census$pop)
head(pobage, 10)
```


**5.6**

Se grafican los valores de la media de edad de los estados y la curva de densidad de esta variable. 
```{r}
int <- seq(min(census$medage), max(census$medage), length.out=11)
ggplot(data=census, aes(x=medage))+ geom_histogram(aes(y=stat(density)), breaks=int, fill="blue")+ geom_density(color="red")

```

